臺灣高等法院臺中分院民事判決　　　　 94年度重上字第109號
上　訴　人　　乙○○
訴訟代理人　　王德凱律師
複 代理 人　　林伸全律師
被 上訴 人　　丙○○
　　　　　　　戊○○
　　　　　　　甲　○
　　　　　　　丁○○
共　　　同
訴訟代理人　　吳瑞堯律師
　　　　　　　康文毅律師
上列當事人間請求確認派下權不存在事件，上訴人對於中華民國
94年8月12日台灣台中地方法院93年度重訴字第353號第一審判決
提起上訴，本院於94年11月22日言詞辯論終結，判決如下：
    主      文
上訴駁回。
第二審訴訟費用由上訴人負擔。
    事實與理由
一、上訴人主張：上訴人曾祖父顏秀（民國前 5年9月8日亡）為
    「祭祀公業顏聲」之管理人，依祭祀公業管理人通常均以派
    下員擔任之原則，顏秀應為「祭祀公業顏聲」之派下員，且
    顏秀係「祭祀公業顏聲」之設立人，當然取得派下資格，而
    顏秀死亡後遺有三子，分別為顏連 (民國6年1月2日亡)、顏
    添 (民國22年1月4日亡)及顏闊嘴 (民國 2年2月4日亡)，其
    中顏連及顏闊嘴並繼顏秀之後，共同為「祭祀公業顏聲」之
    管理人，上訴人之父顏炳坤 (民國88年7月12日亡)則為顏添
    之次子，顏炳坤死亡後，上訴人與顏木杞、顏文輝、顏文家
    繼任為「祭祀公業顏聲」派下員；被上訴人丙○○、戊○○
    之父顏樹非上訴人父親顏炳坤之兄，即非「祭祀公業顏聲」
    管理人顏秀之孫，而被上訴人甲○、丁○○之祖父顏泉，非
    上訴人曾祖父顏秀之子，可見被上訴人均非「祭祀公業顏聲
    」派下員；上訴人為「祭祀公業顏聲」之派下員，對公業享
    有包括財產之綜合權利，被上訴人自居為祭祀公業顏聲之派
    下員，使上訴人之公同共有權利有受損害之危險，此項危險
    得以法院之確認判決除去，是上訴人有提起本件訴訟之法律
    上利益。爰求為判決確認被上訴人對祭祀公業顏聲派下權不
    存在之判決。
二、被上訴人則以：
  (一)「祭祀公業顏聲」並非已故顏秀所設立，且祭祀公業之管理
    人不必然為祭祀公業之派下員，縱使顏秀為「祭祀公業顏聲
    」之管理人，而為「祭祀公業顏聲」之派下員，惟其派下權
    之取得係繼承而來；上訴人曾祖父顏秀之父為顏李，被上訴
    人丙○○、戊○○之曾祖父為顏李，被上訴人丁○○、甲○
    之高祖父亦為顏李，可證顏李為兩造之共同直系血親尊親屬
    ，上訴人既主張其為「祭祀公業顏聲」之派下員，則被上訴
    人亦應為「祭祀公業顏聲」之派下員。
  (二)有關祭祀公業之涵義，民法並未加以定義，惟通說認為，祭
    祀公業乃以祭祀祖先為主要目的，由享祀者或設立者之子孫
    所組成，且設置有獨立財產之宗族團體。依此定義，祭祀公
    業乃以祭弔祖墓與辦理家祭或祠祭為其主要目的，參與祭祀
    活動者，則為該享祀者（或設立者，下同）所出之生存子孫
    ，外人不得與之。又如僅係同姓或同宗，而非享祀者之直系
    血親卑親屬，亦不得為之。是祭祀公業乃純屬具有同一血緣
    （除養子及螟蛉子外）之宗族團體，其派下權之取得，除公
    業之設立人，當然取得派下之地位外（即原始取得），原則
    上，因享祀者或設立者本人或直接派下之死亡，由其男性直
    系卑親屬平等繼承（即繼承取得）。要言之，祭祀公業派下
    之繼承取得，必為原派下之遺產繼承人，若無此血緣關係之
    第三人，絕無容認其有派下之地位之餘地。至有關祭祀公業
    管理人之資格，雖無任何限制。即凡有意思能力之自然人，
    均得被選任為管理人。然在有派下存在之祭祀公業，通常均
    以現時為該祭祀公業之派下為限。換言之，祭祀公業管理人
    通常選任其派下為原則，但選任其派下以外之管理人亦屬有
    效。祇是該原非祭祀公業派下之人，並不因被選任為管理人
    而當然取得該祭祀公業派下員之資格。
  (三)上訴人雖主張其曾祖父顏秀係「祭祀公業顏聲」之管理人，
    依祭祀公業管理人通常均以派下員擔任之原則，應足認顏秀
    為祭祀公業顏聲之派下員云云，縱然屬實，然由於顏秀並非
    祭祀公業顏聲之設立人，是其派下權之取得，揆諸上開說明
    ，顯非原始取得，而是繼承自其直系血親尊親屬無疑；縱認
    訴外人顏秀確為「祭祀公業顏聲」之派下，其派下權之取得
    ，亦當係繼承而來。茲查據上訴人於原審所舉戶籍謄本所示
    ，顏秀之父親為「顏李」，而被上訴人丙○○、戊○○之父
    為「顏樹」，顏樹之父為「顏為」，顏為之父亦為「顏李」
    ；另被上訴人丁○○、甲○之祖父為「顏泉」，顏泉之父為
    「顏周」，而顏周之父亦為「顏李」，此亦有被上訴人等之
    先人之日據時期戶籍登記簿謄本在卷可稽。從而可證，「顏
    李」確係被上訴人丙○○、戊○○、丁○○、甲○與上訴人
    乙○○之共同直系血親尊親屬。準此，上訴人既主張其為祭
    祀公業顏聲之派下員，則被上訴人丙○○、戊○○、丁○○
    及甲○當然亦為「祭祀公業顏聲」之派下員，不辯自明。
  (四)據臺中縣政府94年 6月14日府民宗字第0940157367號函所附
    沙鹿鎮公所沙鎮民字第 728號證明書所載：「祭祀公業顏聲
    」派下員名冊、系統表、規約及財產清冊等，前經沙鹿鎮公
    所於71年11月15日以71沙鎮民字第 14646號函公告陳列於沙
    鹿鎮公所及埔子里辦公處公告牌，為期30天，並由申報人顏
    世宗【即上訴人乙○○之伯公顏連（民國 6年1月2日歿）之
    孫】於同年月16至18日連續 3天，在民聲日報刊登公告文，
    限期 2個月徵求異議，期滿無人提出異議。而依該次公告之
    祭祀公業顏聲派下員名冊所示，被上訴人丙○○、戊○○、
    甲○、丁○○與上訴人之父親顏炳坤，均同為「祭祀公業顏
    聲」之派下員。又依「祭祀公業顏聲」派下管理規約所定「
    派下員之資格」，亦明示：「依祖傳族譜順序世代傳下之現
    存顏姓子孫為主，養子及過房子為次，編列為各房之派下員
    ，俾便於公決會議通過事項同意土地處分等一切事宜。」等
    語，益證自享祀者顏聲以下之顏氏世代子孫，均為「祭祀公
    業顏聲」之派下員。另「祭祀公業顏聲」曾於 72年1月18日
    ，假沙鹿鎮○○里 ○○鄰○○路8號，召開派下員會議，會中
    決議推舉派下員顏江水【即上訴人乙○○之叔公顏闊嘴（民
    國 2年2月4日歿）之子】為公業之管理人，嗣並經台中縣沙
    鹿鎮公所以72年2月21日72沙鎮民字第 1898號函准予備查在
    案。而被上訴人丙○○、戊○○、甲○、丁○○與上訴人之
    父親顏炳坤，均共同出席該次派下員會議，並參與決議。當
    時上訴人之父親顏炳坤尚且不否認被上訴人 4人之派下權，
    何以時隔逾20年，顏炳坤業已死亡後，上訴人方始出面主張
    被上訴人等應不具「祭祀公業顏聲」派下員之資格？其居心
    著實令人費解。
三、原審為上訴人敗訴之判決，上訴人聲明不服，求為判決：(一)
    原判決廢棄。(二)確認被上訴人等人對祭祀公業顏聲派下權不
    存在。被上訴人則求為判決：駁回上訴。
四、上訴人主張伊曾祖父顏秀（民國前 5年9月8日亡）曾為「祭
    祀公業顏聲」之管理人，而顏秀死亡後遺有 3子，分別為顏
    連（民國6年1月2日亡）、顏添（民國 22年1月4日亡）及顏
    闊嘴（民國 2年2月4日亡），其中顏連及顏闊嘴並繼顏秀之
    後，共同為「祭祀公業顏聲」之管理人，上訴人之父顏炳坤
    (民國88年7月12日亡）則為顏添之次子，顏炳坤死亡後，上
    訴人與顏木杞、顏文輝、顏文家繼任為「祭祀公業顏聲」派
    下員，上訴人現為「祭祀公業顏聲」管理人；被上訴人丙○
    ○、戊○○之父顏樹非上訴人父親顏炳坤之兄，即非顏秀之
    孫，而被上訴人甲○、丁○○之祖父顏泉，非上訴人曾祖父
    顏秀之子，被上訴人 4人現均申報登記為「祭祀公業顏聲」
    派下員等情，為兩造所不爭執，且有上訴人所提日治時代土
    地台帳、日據時地土地登記謄本、顏秀繼承系統表各 1份、
    戶籍謄本11份、顏為繼承系統表1份、戶籍謄本4份、顏泉繼
    承系統表1份、戶籍謄本 11份、台中縣沙鹿鎮○○○段埔子
    小段386地號、386之1地號、386之2地號土地登記謄本各1份
    可稽（參原審卷第5頁至第96頁）核屬相符，堪信為真。
五、兩造間之主要爭點在於上訴人是否為「祭祀公業顏聲」之派
    下員？及被上訴人丙○○、戊○○、甲○、丁○○是否為「
    祭祀公業顏聲」之派下員？茲分述如下：
  (一)按祭祀公業係以祭祀祖先為目的而設立之獨立財產，其設立
    須有享祀人、設立人（即派下員）及獨立財產之存在，派下
    以男系之男子孫為限，出嫁女子之子孫不得為派下，但女子
    因其家無男子「兄弟」可承繼派下權，而招贅夫，或未招贅
    生有男子或收養男子者，該男子均可為派下，原則上公業設
    立人之繼承人全部均因設立人之死亡而取得派下權，不問其
    為男、女或嗣子、養子，均平等取得此權，惟當時因女子原
    則上並無遺產繼承權，故除有特殊情形如無男子繼承人而招
    贅並未出嫁者外，亦不得取得派下權（參臺灣民事習慣調查
    報告第 740頁）。又祭祀公業管理人通常均以派下員擔任為
    習慣，參諸原審向台中縣政府民政局所函調祭祀公業顏聲清
    理備查全案資料，系爭祭祀公業顏聲係於71年10月20日向主
    管機關申報，並經主管機關公告期滿無人異議，而卷附「祭
    祀公業顏聲」派下管理公約規定，「二目的：為確保公產權
    利慎終思遠，乃選任負責盡職之派下員一名為公產之管理人
    ，以便於綜理派下公產及有關祭祀團聚相敘之事宜為宗旨。
    」（參原審卷第330頁至第335頁），且「祭祀公業顏聲」之
    管理人，均是由派下員大會所選出（參原審卷第343、344頁
    ），是「祭祀公業顏聲」管理人之產生亦依前述慣例為之，
    應可認定。上訴人之曾祖父顏秀於日據時代，即登記為系爭
    「祭祀公業顏聲」所有土地之管理人，而其子顏連、顏闊嘴
    於日據時代，亦曾擔任祭祀公業顏聲之管理人，此有台中縣
    沙鹿鎮○○○段埔子小段 386地號日據時代之土地登記謄本
    及土地臺帳各一份可參（參原審卷第5、7頁），顯見上訴人
    主張顏秀既為「祭祀公業顏聲」之派下員，並擔任管理人之
    職，且顏秀死亡後遺有3子，顏連（民國6年1月2日亡）、顏
    添（民國22年1月4日亡）及顏闊嘴（民國2年2月4日亡），
    均繼任為派下員，其中顏連及顏闊嘴更繼顏秀之後，共同為
    「祭祀公業顏聲」之管理人，上訴人之父顏炳坤（民國88年
    7月12日亡）為顏添之次子，顏炳坤死亡後，上訴人與訴外
    人顏木杞、顏文輝、顏文家（均為顏炳坤之子）均繼任為「
    祭祀公業顏聲」派下員，應屬可採。是被上訴人否認上訴人
    具有「祭祀公業顏聲」派下權，應無可採。
  (二)上訴人主張系爭「祭祀公業顏聲」為已故顏秀所設立，僅顏
    秀以下一脈相承之男系血親卑親屬方有為派下員資格，被上
    訴人等人均非顏秀之直系血親卑親屬，無成為派下員資格之
    事實，業為被上訴人所否認，按當事人主張有利於己之事實
    者，就其事實有舉證之責任。經查：
    1.上訴人主張顏秀為「祭祀公業顏聲」設立，並提出前述台
      中縣沙鹿鎮○○○段埔子小段 386地號土地日據時代之土
      地登記謄本為證。然參諸「祭祀公業顏聲」71年10月20日
      申報之派下沿革記載，其上記載顏連為祭祀公業之設立人
      固屬有誤，然其他記載：顏聲為兩造明朝初年之先祖，來
      台落籍於台中縣廳大肚中堡南勢坑庄土名埔 254番地，系
      爭台中縣沙鹿鎮○○○段埔子小段 386地號土地為祭祀公
      業祖產等事實（參原審卷第 329頁），為兩造不爭執，且
      上開地號土地日據時代之謄本亦記載，系爭祭祀公業顏聲
      於明治 8年即屬存在，而顏秀於明治14年方登載為管理人
      ，謄本上並無顏秀為設立人之記載，而顏秀之父為顏李，
      而非顏聲，顯見顏聲為顏秀之遠祖，而非上一代直系血親
      ，自難遽以顏秀曾任「祭祀公業顏聲」之管理人一事，即
      認顏秀即為系爭「祭祀公業顏聲」之設立人。再者，依「
      祭祀公業顏聲」向主管機關申報之資料，查遍全卷均無「
      祭祀公業顏聲」為顏秀所設立之記載，且該祭祀公業於72
      年 1月18日，因前任管理人顏梅死（顏李之長兄，依原審
      卷第 303頁所附神主牌照片之記載，顏梅為顏李之長兄，
      顏香為三男，且顏李於戶籍謄本登載為次男，故可推論顏
      梅為顏李之長兄），顯見顏秀之前祭祀公業即已有管理人
      ，且該管理人與顏秀間並非直系血親之關係，即除顏秀一
      脈以外，其他血脈亦得為「祭祀公業顏聲」之派下，是上
      訴人主張顏秀為「祭祀公業顏聲」之管理人即為設立人，
      僅顏秀以下一脈相承之男系血親卑親屬方有為派下員資格
      之事實，為上訴人臆測之詞，應無可採。
    2.被上訴人丙○○、戊○○之父顏樹固非上訴人父親顏炳坤
      之兄，其等非顏秀之直系血親卑親屬，而被上訴人甲○、
      丁○○之祖父顏泉，非上訴人曾祖父顏秀之子等情，固為
      兩造不爭執，然上訴人曾祖父顏秀之父為顏李，被上訴人
      丙○○、戊○○之曾祖父亦為顏李，是顏李為被上訴人丙
      ○○、戊○○與上訴人共同之直系血親尊親屬；而被上訴
      人丁○○、甲○之高祖父亦為顏李，此有被上訴人所提之
      戶籍謄本可稽（參原審卷第140頁至151頁），且為上訴人
      所不爭執，足見被上訴人 4人與上訴人自顏李以上之年代
      ，有共同之直系血親尊親屬。且系爭「祭祀公業顏聲」於
      71年10月20日祭祀公業申報核備時，其派下系統表將被上
      訴人 4人列於顏秀名下直系血親卑親屬，固屬有誤，惟參
      諸「祭祀公業顏聲」申報之資料，自「祭祀公業顏聲」向
      主管機關申報起迄今被上訴人等 4人均與上訴人之父顏炳
      坤同列名為派下員，且參與派下員會議，推舉訴外人顏世
      宗辦理申報事務，更於 72年1月18日，因前任管理人顏梅
      死亡多年，共同參與派下員會議，推舉顏江水繼任管理人
      ，按顏炳坤為上訴人之父，上訴人之派下權源自於顏炳坤
      ，顏炳坤自應比上訴人更加明瞭系爭「祭祀公業顏聲」之
      淵源、沿革，就何人得為「祭祀公業顏聲」派下員之情事
      ，應比上訴人更加明瞭，然參諸系爭「祭祀公業顏聲」申
      報之資料，不論申報之初或申報後「祭祀公業顏聲」派下
      員會議之運作，顏炳坤均與被告 4人共同行使派下權，而
      無任何異議，顯見顏炳坤就被上訴人等人確具「祭祀公業
      顏聲」派下員資格，應屬認同，上訴人於自顏炳坤處取得
      派下權後，竟否認被上訴人 4人具有派下權，行為顯屬矛
      盾。另顏聲為兩造明朝初年來台定居之先祖，系爭台中縣
      沙鹿鎮○○○段埔子小段 386地號土地於日據時代已登記
      為公田，而「祭祀公業顏聲」由何人設立已無可考（申報
      之沿革記載為顏連所設立，應屬有誤），且兩造之先祖顏
      梅（為顏李之兄）、顏秀（為顏李之子）等不同支血脈之
      親屬均有任管理人之紀錄，顯見祭祀公業顏聲在顏李之一
      代已設立，而顏梅、顏李、顏香等同輩兄弟及其下各血脈
      男系直系血親均有為「祭祀公業顏聲」派下員之資格，被
      告 4人與上訴人有共同之直系血親尊親屬顏李，則被上訴
      人與原告同樣，應均有派下員之資格，應可認定。至於系
      爭「祭祀公業顏聲」向主管機關申報之祭祀公業顏聲派下
      員沿革系統表，誤將被上訴人 4人列入顏秀之血脈卑親屬
      ，顯係審究未明，即予申報，致其血親之系統表有所錯誤
      ，惟尚不得因上開之錯誤即認被上訴人等人無派下員之資
      格，是上訴人主張被上訴人4人非顏李直系卑親屬，不具
      「祭祀公業顏聲」派下權，應無可採。
六、綜上所述，當事人兩造均為「祭祀公業顏聲」之派下員，雖
    「祭祀公業顏聲」之設立人不明，然參諸「祭祀公業顏聲」
    所奉祀之顏聲為兩造明朝時代之先祖，而兩造之共同直系血
    親尊親屬顏李，其同輩之兄弟顏梅於「祭祀公業顏聲」申報
    資料中，亦有申報曾任管理人，顯見顏李時代「祭祀公業顏
    聲」即已存在，而顏李之子顏秀亦有擔任「祭祀公業顏聲」
    之管理人，顯見顏李以下之男系直系血親卑親均有為「祭祀
    公業顏聲」派下員之資格，是被上訴人 4人確為顏李之直系
    血親卑親屬，被上訴人抗辯其等就「祭祀公業顏聲」亦有派
    下權存在，應屬可採。從而上訴人起訴請求確認被上訴人丙
    ○○、戊○○、甲○、丁○○ 4人對「祭祀公業顏聲」之派
    下權不存在，為無理由。原審為上訴人敗訴之判決，並無不
    合。上訴意旨指摘原判決不當，求予廢棄改判，為無理由，
    應予駁回。
七、本件事證已臻明確，兩造其餘攻擊防禦方法，經核於判決結
    果無影響，爰不再逐一論述。
八、據上論結，本件上訴為無理由，依民事訴訟法第449條第1項
    、第78條，判決如主文。
中　　華　　民　　國　　94　　年　　12　　月　　 6　　日
                    民事第三庭審判長法　官  陳照德
                                    法　官  陳成泉
                                    法  官  曾謀貴
以上正本係照原本作成。
如對本判決上訴，須於收受判決送達後20日內向本院提出上訴書
狀，其未表明上訴理由者，應於提出上訴後20日內向本院提出上
訴理由書（須按他造人數附具繕本）。
上訴時應提出委任律師為訴訟代理人之委任狀。具有民事訴訟法
第466條之1第1項但書或第2項之情形為訴訟代理人者，另應附具
律師及格證書及釋明委任人與受任人有該條項所定關係之釋明文
書影本。
                                    書記官  王瑩澤
中　　華　　民　　國　　94　　年　　12　　月　　7 　　日
                                        　　　　　　　Ｂ
